【裁判字號】    97,易,3151
【裁判日期】    981117
【裁判案由】    侵占
【裁判全文】
臺灣板橋地方法院刑事判決              97年度易字第3151號
公  訴  人  臺灣板橋地方法院檢察署檢察官
被      告  乙○○
上列被告因侵占案件，經檢察官提起公訴（97年度偵字第13179
號），本院判決如下：
    主  文
乙○○無罪。
    理  由
一、公訴意旨略稱：被告乙○○得知告訴人甲○急需資金週轉，
    先介紹告訴人甲○與真實姓名年籍不詳之成年男子接洽借款
    ，被告乙○○見告訴人甲○經該成年男子允諾借款後，竟萌
    生為自己不法所有之意圖，於民國96年12月17日下午2 時許
    ，在臺北縣永和市○○路永豐商業銀行中正分行（按應為永
    豐商業銀行中和分行之誤，以下簡稱永豐銀行中和分行），
    趁該成年男子確認告訴人甲○身分無訛，告訴人甲○交付以
    永豐銀行忠孝東路分行為付款人、發票人為東櫻國際有限公
    司（以下簡稱東櫻公司，負責人為告訴人甲○）、票號AA00
    00000 號、發票日為96年12月24日、面額為新臺幣（下同）
    28萬5 千元之支票供擔保清償之用，而該成年男子交付現金
    25萬元之際，藉故為告訴人甲○持有上揭現金，在現場除將
    其中13萬元臨櫃存入告訴人甲○所指定戶名為東櫻公司的帳
    戶（按即東櫻公司在永豐銀行忠孝東路分行的支存帳戶）外
    ，旋將餘款12萬元侵占入己，並同日臨櫃將其中6 萬元款項
    匯入開立在板信商業銀行金城分行、戶名為賴宏榮、帳號為
    00000000000000號帳戶，以及將餘款6 萬元臨櫃存入開立在
    永豐銀行、戶名為余朝陽、帳號為00000000000000號帳戶內
    ，嗣經告訴人甲○發現有異，始知上情，因認被告乙○○涉
    犯刑法第335 條第1 項之侵占罪嫌。
二、公訴意旨認被告乙○○涉有前開罪嫌，係以：告訴人甲○之
    指訴、卷附面額28萬5 千元之支票影本1 紙、存款憑條影本
    2 紙（面額各為13萬元、6 萬元）、匯款委託書影本1 件（
    匯款金額6 萬元），以及被告簽發之本票影本（面額13萬6
    千8 百元）、借據影本各1 紙等為其論據。訊據被告乙○○
    堅決否認有何侵占之犯行，辯稱：伊認識甲○是在96年12月
    15日，伊是經由一個朋友吳廣泰介紹認識她的，吳廣泰說甲
    ○需要資金，當時吳廣泰在場，伊直接跟甲○談，伊說伊有
    金主，伊也想要資金，但是伊缺票，所以伊就向甲○借票，
    伊跟甲○跟金主借錢，一人一半使用，伊跟甲○說如果她跳
    票，伊就不用把錢給她，伊就把錢還給伊的金主，如果她過
    票，伊就要本金連利息一起共同過票。所以96年12月17日那
    天，伊帶金主黃先生或是王先生到永豐銀行中和分行，伊不
    知道金主的真實姓名，伊認識他的時候他叫「王先生」，但
    是他跟甲○說他是「黃先生」，王先生在永豐銀行中和分行
    的門口拿現金25萬元交給甲○，甲○也將28萬5 千元的支票
    交給王先生，王先生拿出一張商業本票，並要求甲○在簽本
    票蓋手印，所以在簽本票的同時，因為時間已經過了3 點半
    ，甲○當時坐著在寫本票，她親手將25萬元的現金交給伊，
    她拿了一張匯款的帳號，請伊將13萬匯入她指定的帳戶過票
    。伊有簽立本票及借據，伊要使用一半，甲○可以不同意，
    我們事先都說好了，字據的內容都是甲○所寫，請伊來簽字
    而已，這足以證明這是我們事先所約定好的，是在甲○很清
    醒的情形下伊拿她12萬元，伊沒有強迫她，是她自願的等語
    。經查：
  (一)查被告乙○○與告訴人甲○，以及被告所介紹的男子（即出
    借款項的金主），於96年12月17日下午3 時至3 時30分許間
    某時，在位於臺北縣永和市○○路51號的永豐銀行中和分行
    碰面後，告訴人甲○將其所簽發之以東櫻公司為發票人、永
    豐銀行忠孝東路分行為付款人、票載發票日96年12月24日、
    面額28萬5 千元的支票一紙交給前開男子，作為還款方式，
    前開男子乃將25萬元現金當場交付給告訴人（亦即，利息為
    3 萬5 千元），而在當天，東櫻公司在永豐銀行忠孝東路分
    行甲存帳戶所需的資金金額是13萬元。後來，被告乙○○於
    當日以前述25萬元現金在銀行櫃檯將其中13萬元存入東櫻公
    司在永豐銀行忠孝東路分行甲存帳戶，及將其中6 萬元存入
    余朝陽名義在永豐銀行的帳戶（帳號00000000000000），將
    其中6 萬元匯款至賴宏榮在板信商業銀行金城分行的帳戶（
    帳號00000000000000），後述二筆各6 萬元的存、匯款乃是
    由被告乙○○支用等情，業據被告乙○○、告訴人甲○陳述
    在卷，且有該面額28萬5 千元之支票影本一紙、存款憑條影
    本2 紙（面額各為13萬元、6 萬元）、匯款委託書影本1 件
    （匯款金額6 萬元）、東櫻公司在永豐銀行忠孝東路分行甲
    存帳戶之往來明細資料表1 份在卷可稽。
  (二)按意圖為自己或第三人不法之所有，而侵占自己持有他人之
    物者，處五年以下有期徒刑、拘役或科或併科一千元以下罰
    金，刑法第335 條第1 項定有明文。故侵占罪乃是以持有他
    人之物為前提。又按刑法上所謂侵占罪，以被侵占之物先有
    法律或契約上之原因在其持有中者為限，否則不能成立侵占
    罪（最高法院52年台上字第1418號判例意旨參照）。本案應
    審究者為，原來在告訴人甲○持有中的該25萬元現金，為何
    後來改為由被告持有？被告所持有的25萬元現金的其中12萬
    元（即公訴意旨認被告侵占之物），是否為告訴人所有之物
    ？而由被告基於何法律或契約上之原因而持有之？
  (三)本案原來在告訴人甲○持有中的該25萬元現金，後來改為由
    被告乙○○持有，其原因，告訴人甲○與被告乙○○各執一
    詞，告訴人甲○稱「我記得是金主當時有數好25萬元現金，
    有先拿給我讓我數，我有數確實是25萬元，因為金主要求我
    非開支票不可，但當時已經接近關帳時間，時間急迫，所以
    被告就說『我給妳存，妳趕快寫』，她錢就拿走了，我當場
    也來不及反應，我不知道該怎麼辦，我當時就先開支票」（
    見本院98年10月20日審判筆錄第6 頁），被告乙○○則稱是
    因為其向告訴人甲○借了除兌現支票所需之13萬元以外的12
    萬元，稱「是甲○親手將25萬元現金交給我」。
  (四)依告訴人甲○之陳述，其雖堅指「當時已經接近關帳時間，
    時間急迫，所以被告就說『我給妳存，妳趕快寫』，她錢就
    拿走了，我當場也來不及反應」，但實無從據以認定被告乙
    ○○係基於何法律或契約上之原因而持有屬於告訴人所有的
    12萬元現金。公訴意旨雖指被告「藉故為告訴人甲○持有上
    揭現金」，卻未指明被告是基於何法律或契約上之原因而為
    告訴人甲○持有該12萬元現金，自難遽認被告乙○○有將自
    己持有之告訴人甲○之物侵占據為己有的犯行。
  (五)況且，被告乙○○、告訴人甲○嗣於翌日（96年12月18日）
    又有在臺北市○○○路某咖啡廳見面，當時依渠2 人之合意
    ，被告乙○○有在1 張字據上簽名，字據上記載「
    於96年12月17日，開出東櫻國際有限公司
    所屬的支票。（永豐銀行忠孝東路分行）
    支票號碼：AA0000000
    兌現日期：96年12月24日
    開立金額：285,000元（借用金額25萬元正，利息35,000）
    本人楊芷宜（按即乙○○）確實借用該金額當中的12萬元，
    （利息計算按比例計算為16800元）
    總計：136800元。
    恐說無憑，簽名蓋章以示負責。
    又，另簽立本票，及付上身分證影本。」
    而當時被告乙○○並簽發面額13萬6 千8 百元、到期日96年
    12月24日之本票1 紙交付給告訴人甲○等情，除據告訴人甲
    ○於本院審理時證述在卷外，並有字據影本、本票影本各1
    紙在卷可憑，上開字據既載明被告乙○○「確實借用該金額
    當中的12萬元」，更無從認為被告持有的該12萬元，是告訴
    人甲○之物。
  (六)此外，本件復查無其他積極證據足以證明被告乙○○有公訴
    意旨所指將自己持有之告訴人甲○之物侵占據為己有之犯行
    ，既不能證明被告犯罪，爰依法諭知無罪之判決。
據上論斷，應依刑事訴訟法第301 條第1 項，判決如主文。
本案經檢察官蘇逸修到庭執行職務。
中    華    民    國    98    年    11    月    17    日
                  刑事第七庭  審判長法  官  戴嘉清
                                    法  官  林晏鵬
                                    法  官  王瑜玲
以上正本證明與原本無異
如不服本判決應於送達後10日內向本院提出上訴狀
                                    書記官  廖貞音
中    華    民    國    98    年    11    月    17    日


司法院資訊處製作；財團法人民間司法改革基金會備份。
